---
title: "Laboratorio 5"
author: "Luis Gonzalez Joel Jaquez Fabian Morales"
date: "`r Sys.Date()`"
output:
  pdf_document:
    latex_engine: xelatex
---

```{r setup, include=FALSE}
knitr::opts_chunk$set(echo = TRUE)
```

## Including Plots

```{r pressure, echo=FALSE}
plot(pressure)
```


#Librerias a utilizar
```{r}
library(dplyr)
library(ggplot2)
library(tidyr)
library(stringr)
library(readr)
library(nortest)
library(caret)
library(car)
library(glmnet)
library(rpart)
library(rpart.plot)
library(randomForest)
library(e1071)
```

## Link de GITHUB

<https://github.com/G1LB3T0/R_LAB_5>
  
  
# Cargar datos

```{r}
load("datos/listings.RData")
```

### 1. Modelo de regresión usando bayes ingenuo.

# Preprocesamiento
```{r}
listings_clean <- listings %>%
  mutate(
    price = as.numeric(gsub("[$,]", "", price)),
    host_response_rate = suppressWarnings(
      as.numeric(gsub("%", "", host_response_rate)) / 100
    )
  ) %>%
  filter(!is.na(price), price > 0) %>%
  

  filter(price >= 10, price <= 1000) %>%   
  
  select(
    price, accommodates, bathrooms, bedrooms, beds,
    number_of_reviews, review_scores_rating,
    host_response_rate, availability_365,
    room_type, property_type
  ) %>%
  drop_na() %>%
  mutate(
    room_type     = as.factor(room_type),
    property_type = as.factor(property_type)
  )
```

# Predicciones
```{r}
listings_nb <- listings_clean %>%
  mutate(
    accommodates_d = cut(accommodates,
                         breaks = c(0, 2, 4, 6, Inf),
                         labels = c("1-2", "3-4", "5-6", "7+")),
    bathrooms_d    = cut(bathrooms,
                         breaks = c(0, 1, 2, 3, Inf),
                         labels = c("1", "2", "3", "4+")),
    bedrooms_d     = cut(bedrooms,
                         breaks = c(0, 1, 2, 3, Inf),
                         labels = c("1", "2", "3", "4+")),
    beds_d         = cut(beds,
                         breaks = c(0, 1, 2, 3, Inf),
                         labels = c("1", "2", "3", "4+")),
    reviews_d      = cut(number_of_reviews,
                         breaks = c(-1, 0, 10, 50, Inf),
                         labels = c("0", "1-10", "11-50", "50+")),
    rating_d       = cut(review_scores_rating,
                         breaks = c(0, 60, 80, 90, 100),
                         labels = c("bajo", "medio", "alto", "excelente")),
    availability_d = cut(availability_365,
                         breaks = c(-1, 90, 180, 270, 365),
                         labels = c("baja", "media", "alta", "muy_alta")),
    response_d     = cut(host_response_rate,
                         breaks = c(-0.01, 0.5, 0.8, 0.95, 1),
                         labels = c("bajo", "medio", "alto", "excelente"))
  ) %>%
  mutate(
    price_bin = cut(price,
                    breaks = quantile(price, probs = seq(0, 1, by = 0.05)),
                    include.lowest = TRUE,
                    labels = FALSE)
  )

price_breaks  <- quantile(listings_nb$price, probs = seq(0, 1, by = 0.05))
bin_midpoints <- sapply(1:(length(price_breaks) - 1), function(i) {
  (price_breaks[i] + price_breaks[i + 1]) / 2
})
```

# Modelo
```{r}
set.seed(42)
trainIndex <- createDataPartition(listings_nb$price, p = 0.8, list = FALSE)

features <- c(
  "accommodates_d", "bathrooms_d", "bedrooms_d", "beds_d",
  "reviews_d", "rating_d", "availability_d", "response_d",
  "room_type", "property_type"
)

train_data <- listings_nb[trainIndex, ]
test_data  <- listings_nb[-trainIndex, ]

cat("Entrenamiento:", nrow(train_data), "filas\n")
cat("Prueba:       ", nrow(test_data),  "filas\n")

train_control <- trainControl(method = "none")

nb_model <- train(
  x         = train_data[, features],
  y         = as.factor(train_data$price_bin),
  method    = "naive_bayes",
  trControl = train_control,
  tuneGrid  = expand.grid(
    laplace   = 1,
    usekernel = FALSE,
    adjust    = 1
  )
)

cat("\nModelo entrenado.\n")
print(nb_model)
```
# Predicción
```{r}
pred_bin     <- predict(nb_model, newdata = test_data[, features])
pred_bin_num <- as.numeric(as.character(pred_bin))
pred_prices  <- bin_midpoints[pred_bin_num]
actual_prices <- test_data$price
```


# Visualización
```{r}
rmse_val <- sqrt(mean((actual_prices - pred_prices)^2))
mae_val  <- mean(abs(actual_prices - pred_prices))
ss_res   <- sum((actual_prices - pred_prices)^2)
ss_tot   <- sum((actual_prices - mean(actual_prices))^2)
r2_val   <- 1 - (ss_res / ss_tot)

cat("\n===== MÉTRICAS – Naive Bayes Regresión =====\n")
cat(sprintf("RMSE : %.4f\n", rmse_val))
cat(sprintf("MAE  : %.4f\n", mae_val))
cat(sprintf("R²   : %.4f\n", r2_val))

results_df <- data.frame(
  actual    = actual_prices,
  predicted = pred_prices,
  error     = pred_prices - actual_prices
)


ggplot(results_df, aes(x = actual, y = predicted)) +
  geom_point(alpha = 0.3, color = "#2196F3") +
  geom_abline(slope = 1, intercept = 0, color = "red", linetype = "dashed") +
  coord_cartesian(xlim = c(0, 500), ylim = c(0, 500)) +
  labs(
    title = "Naive Bayes – Predicho vs Real",
    x     = "Precio Real (USD)",
    y     = "Precio Predicho (USD)"
  ) +
  theme_minimal()


ggplot(results_df, aes(x = error)) +
  geom_histogram(bins = 40, fill = "#4CAF50", color = "white", alpha = 0.8) +
  geom_vline(xintercept = 0, color = "red", linetype = "dashed") +
  labs(
    title = "Distribución del Error – Naive Bayes",
    x     = "Error (Predicho - Real)",
    y     = "Frecuencia"
  ) +
  theme_minimal()
```

El modelo de Naive Bayes muestra una distribución del error centrada cerca de 0, lo que indica que en general las predicciones no están sistemáticamente sesgadas. Sin embargo, se observa una cola derecha pronunciada, lo que sugiere que el modelo subestima precios altos con mayor frecuencia que los sobreestima. Esto es esperado en Naive Bayes, ya que al discretizar el precio en bins y asumir independencia entre variables, pierde capacidad para capturar relaciones complejas en los extremos del rango de precios.


### 2. Analice los resultados del modelo de regresión usando bayes ingenuo.

```{r}
cat("\n===== MÉTRICAS – Naive Bayes Regresión =====\n")
cat(sprintf("RMSE : %.4f\n", rmse_val))
cat(sprintf("MAE  : %.4f\n", mae_val))
cat(sprintf("R²   : %.4f\n", r2_val))


within_50  <- mean(abs(results_df$error) <= 50)  * 100
within_100 <- mean(abs(results_df$error) <= 100) * 100

cat(sprintf("\nPredicciones dentro de ±$50 : %.2f%%\n", within_50))
cat(sprintf("Predicciones dentro de ±$100: %.2f%%\n", within_100))


ggplot(results_df, aes(x = actual, y = error)) +
  geom_point(alpha = 0.2, color = "#FF5722") +
  geom_hline(yintercept = 0, color = "red", linetype = "dashed") +
  labs(
    title = "Error de Predicción vs Precio Real – Naive Bayes",
    x     = "Precio Real (USD)",
    y     = "Error (Predicho - Real)"
  ) +
  theme_minimal()
```
El RMSE y MAE reflejan un error considerable en términos absolutos. El R² bajo confirma que Naive Bayes no captura bien la varianza del precio como variable continua, lo cual es una limitación inherente del algoritmo.

Además, se observa un patrón muy claro. Conforme el precio real aumenta, el error se vuelve cada vez más negativo, lo que significa que el modelo subestima sistemáticamente las propiedades caras.

Naive Bayes es un predictor débil para precios continuos. Es útil como clasificador pero no como regresor numérico preciso.


### 3 – Parte 1: Preparación de datos comparables
```{r actividad3-datos, warning=FALSE, message=FALSE}
listings_clean_comp <- listings %>%
  mutate(price = parse_number(price)) %>%
  select(-c(listing_url, scrape_id, picture_url, host_url, host_thumbnail_url,
            host_picture_url, description, neighborhood_overview, host_about, amenities))

# Misma semilla y corte que Lab 3 y Lab 4
set.seed(123)
total_filas  <- nrow(listings_clean_comp)
indice_train <- sample(1:total_filas, size = 0.8 * total_filas)
train_comp   <- listings_clean_comp[ indice_train, ]
test_comp    <- listings_clean_comp[-indice_train, ]

# Mismas variables y filtros que Labs anteriores
train_modelo <- train_comp %>%
  filter(!is.na(price), price < 1000,
         !is.na(bedrooms), bedrooms <= 10,
         !is.na(bathrooms), !is.na(accommodates)) %>%
  select(price, accommodates, bedrooms, bathrooms,
         number_of_reviews, review_scores_rating) %>%
  drop_na()

test_modelo <- test_comp %>%
  filter(!is.na(price), price < 1000,
         !is.na(bedrooms), bedrooms <= 10,
         !is.na(bathrooms), !is.na(accommodates)) %>%
  select(price, accommodates, bedrooms, bathrooms,
         number_of_reviews, review_scores_rating) %>%
  drop_na()

cat("Filas entrenamiento:", nrow(train_modelo), "\n")
cat("Filas prueba:       ", nrow(test_modelo),  "\n")
```

```{r actividad3-nb, warning=FALSE, message=FALSE}
# NB requiere variables discretizadas para regresión
discretizar <- function(df) {
  df %>%
    mutate(
      accommodates_d = cut(accommodates,
                           breaks = c(0, 2, 4, 6, Inf),
                           labels = c("1-2", "3-4", "5-6", "7+")),
      bedrooms_d     = cut(bedrooms,
                           breaks = c(0, 1, 2, 3, Inf),
                           labels = c("1", "2", "3", "4+")),
      bathrooms_d    = cut(bathrooms,
                           breaks = c(0, 1, 2, 3, Inf),
                           labels = c("1", "2", "3", "4+")),
      reviews_d      = cut(number_of_reviews,
                           breaks = c(-1, 0, 10, 50, Inf),
                           labels = c("0", "1-10", "11-50", "50+")),
      rating_d       = cut(review_scores_rating,
                           breaks = c(0, 60, 80, 90, 100),
                           labels = c("bajo", "medio", "alto", "excelente"))
    )
}

train_nb_comp <- discretizar(train_modelo)
test_nb_comp  <- discretizar(test_modelo)

# bins de precio para convertir NB en "regresor"
price_breaks_comp <- quantile(train_nb_comp$price, probs = seq(0, 1, by = 0.05))
train_nb_comp$price_bin <- cut(train_nb_comp$price,
                               breaks         = price_breaks_comp,
                               include.lowest = TRUE,
                               labels         = FALSE)

bin_midpoints_comp <- sapply(1:(length(price_breaks_comp) - 1), function(i) {
  (price_breaks_comp[i] + price_breaks_comp[i + 1]) / 2
})

features_comp <- c("accommodates_d", "bedrooms_d", "bathrooms_d",
                   "reviews_d", "rating_d")

# Entrenar y predecir
nb_comp      <- naiveBayes(x = train_nb_comp[, features_comp],
                            y = as.factor(train_nb_comp$price_bin))
pred_bin_comp    <- predict(nb_comp, newdata = test_nb_comp[, features_comp])
pred_bin_num     <- as.numeric(as.character(pred_bin_comp))
pred_bin_num     <- pmin(pmax(pred_bin_num, 1), length(bin_midpoints_comp))
pred_precios_nb  <- bin_midpoints_comp[pred_bin_num]
real_precios     <- test_nb_comp$price

# Métricas
rmse_nb_comp <- sqrt(mean((real_precios - pred_precios_nb)^2, na.rm = TRUE))
mae_nb_comp  <- mean(abs(real_precios - pred_precios_nb), na.rm = TRUE)
r2_nb_comp   <- cor(real_precios, pred_precios_nb, use = "complete.obs")^2

cat("===== Naive Bayes (condiciones comparables) =====\n")
cat(sprintf("RMSE : $%.2f\n", rmse_nb_comp))
cat(sprintf("MAE  : $%.2f\n", mae_nb_comp))
cat(sprintf("R²   :  %.4f\n", r2_nb_comp))
```
Para garantizar una comparación válida entre algoritmos, se reutilizaron exactamente 
el mismo preprocesamiento, semilla (`set.seed(123)`) y división 80/20 empleados en 
los laboratorios anteriores, obteniendo 48,442 observaciones para entrenamiento y 
12,173 para prueba con las mismas seis variables: `price`, `accommodates`, `bedrooms`, 
`bathrooms`, `number_of_reviews` y `review_scores_rating`.

Dado que Naive Bayes es fundamentalmente un algoritmo probabilístico que trabaja con 
variables categóricas, no puede recibir variables numéricas continuas directamente 
como regresor. Para adaptarlo a la predicción de precios, se discretizaron todas las 
variables predictoras en rangos con significado lógico (por ejemplo, capacidad de 1-2, 
3-4, 5-6 o 7+ personas) y se dividió la variable respuesta `price` en 20 intervalos 
de igual frecuencia (bins por cuantiles de 5%), utilizando el punto medio de cada 
intervalo como precio predicho final.

El modelo obtuvo un RMSE de $134.25, un MAE de $132.59 y un R² de 0.3428. Esto 
significa que, en promedio, el modelo se equivoca en aproximadamente $134 por noche, 
y que solo logra explicar el 34.28% de la variabilidad del precio. Este rendimiento 
limitado es una consecuencia directa de la naturaleza del algoritmo, porque al discretizar 
el precio continuo en bins y asumir independencia entre variables, Naive Bayes pierde 
la capacidad de capturar relaciones numéricas precisas, lo que lo convierte en un 
predictor débil para variables de respuesta continua como el precio por noche.
