---
title: "Laboratorio 5"
author: "Luis Gonzalez Joel Jaquez Fabian Morales"
date: "`r Sys.Date()`"
output:
  pdf_document:
    latex_engine: xelatex
---

```{r setup, include=FALSE}
knitr::opts_chunk$set(echo = TRUE)
```

## Including Plots

```{r pressure, echo=FALSE}
plot(pressure)
```


#Librerias a utilizar
```{r}
library(dplyr)
library(ggplot2)
library(tidyr)
library(stringr)
library(readr)
library(nortest)
library(caret)
library(car)
library(glmnet)
library(rpart)
library(rpart.plot)
library(randomForest)
library(e1071)
```

## Link de GITHUB

<https://github.com/FabianMoraeles/R_LAB_5>
  
  
# Cargar datos

```{r}
load("datos/listings.RData")
```

### 1. Modelo de regresión usando bayes ingenuo.

# Preprocesamiento
```{r}
listings_clean <- listings %>%
  mutate(
    price = as.numeric(gsub("[$,]", "", price)),
    host_response_rate = suppressWarnings(
      as.numeric(gsub("%", "", host_response_rate)) / 100
    )
  ) %>%
  filter(!is.na(price), price > 0) %>%
  

  filter(price >= 10, price <= 1000) %>%   
  
  select(
    price, accommodates, bathrooms, bedrooms, beds,
    number_of_reviews, review_scores_rating,
    host_response_rate, availability_365,
    room_type, property_type
  ) %>%
  drop_na() %>%
  mutate(
    room_type     = as.factor(room_type),
    property_type = as.factor(property_type)
  )
```

# Predicciones
```{r}
listings_nb <- listings_clean %>%
  mutate(
    accommodates_d = cut(accommodates,
                         breaks = c(0, 2, 4, 6, Inf),
                         labels = c("1-2", "3-4", "5-6", "7+")),
    bathrooms_d    = cut(bathrooms,
                         breaks = c(0, 1, 2, 3, Inf),
                         labels = c("1", "2", "3", "4+")),
    bedrooms_d     = cut(bedrooms,
                         breaks = c(0, 1, 2, 3, Inf),
                         labels = c("1", "2", "3", "4+")),
    beds_d         = cut(beds,
                         breaks = c(0, 1, 2, 3, Inf),
                         labels = c("1", "2", "3", "4+")),
    reviews_d      = cut(number_of_reviews,
                         breaks = c(-1, 0, 10, 50, Inf),
                         labels = c("0", "1-10", "11-50", "50+")),
    rating_d       = cut(review_scores_rating,
                         breaks = c(0, 60, 80, 90, 100),
                         labels = c("bajo", "medio", "alto", "excelente")),
    availability_d = cut(availability_365,
                         breaks = c(-1, 90, 180, 270, 365),
                         labels = c("baja", "media", "alta", "muy_alta")),
    response_d     = cut(host_response_rate,
                         breaks = c(-0.01, 0.5, 0.8, 0.95, 1),
                         labels = c("bajo", "medio", "alto", "excelente"))
  ) %>%
  mutate(
    price_bin = cut(price,
                    breaks = quantile(price, probs = seq(0, 1, by = 0.05)),
                    include.lowest = TRUE,
                    labels = FALSE)
  )

price_breaks  <- quantile(listings_nb$price, probs = seq(0, 1, by = 0.05))
bin_midpoints <- sapply(1:(length(price_breaks) - 1), function(i) {
  (price_breaks[i] + price_breaks[i + 1]) / 2
})
```

# Modelo
```{r}
set.seed(42)
trainIndex <- createDataPartition(listings_nb$price, p = 0.8, list = FALSE)

features <- c(
  "accommodates_d", "bathrooms_d", "bedrooms_d", "beds_d",
  "reviews_d", "rating_d", "availability_d", "response_d",
  "room_type", "property_type"
)

train_data <- listings_nb[trainIndex, ]
test_data  <- listings_nb[-trainIndex, ]

cat("Entrenamiento:", nrow(train_data), "filas\n")
cat("Prueba:       ", nrow(test_data),  "filas\n")

train_control <- trainControl(method = "none")

nb_model <- train(
  x         = train_data[, features],
  y         = as.factor(train_data$price_bin),
  method    = "naive_bayes",
  trControl = train_control,
  tuneGrid  = expand.grid(
    laplace   = 1,
    usekernel = FALSE,
    adjust    = 1
  )
)

cat("\nModelo entrenado.\n")
print(nb_model)
```
# Predicción
```{r}
pred_bin     <- predict(nb_model, newdata = test_data[, features])
pred_bin_num <- as.numeric(as.character(pred_bin))
pred_prices  <- bin_midpoints[pred_bin_num]
actual_prices <- test_data$price
```


# Visualización
```{r}
rmse_val <- sqrt(mean((actual_prices - pred_prices)^2))
mae_val  <- mean(abs(actual_prices - pred_prices))
ss_res   <- sum((actual_prices - pred_prices)^2)
ss_tot   <- sum((actual_prices - mean(actual_prices))^2)
r2_val   <- 1 - (ss_res / ss_tot)

cat("\n===== MÉTRICAS – Naive Bayes Regresión =====\n")
cat(sprintf("RMSE : %.4f\n", rmse_val))
cat(sprintf("MAE  : %.4f\n", mae_val))
cat(sprintf("R²   : %.4f\n", r2_val))

results_df <- data.frame(
  actual    = actual_prices,
  predicted = pred_prices,
  error     = pred_prices - actual_prices
)


ggplot(results_df, aes(x = actual, y = predicted)) +
  geom_point(alpha = 0.3, color = "#2196F3") +
  geom_abline(slope = 1, intercept = 0, color = "red", linetype = "dashed") +
  coord_cartesian(xlim = c(0, 500), ylim = c(0, 500)) +
  labs(
    title = "Naive Bayes – Predicho vs Real",
    x     = "Precio Real (USD)",
    y     = "Precio Predicho (USD)"
  ) +
  theme_minimal()


ggplot(results_df, aes(x = error)) +
  geom_histogram(bins = 40, fill = "#4CAF50", color = "white", alpha = 0.8) +
  geom_vline(xintercept = 0, color = "red", linetype = "dashed") +
  labs(
    title = "Distribución del Error – Naive Bayes",
    x     = "Error (Predicho - Real)",
    y     = "Frecuencia"
  ) +
  theme_minimal()
```

El modelo de Naive Bayes muestra una distribución del error centrada cerca de 0, lo que indica que en general las predicciones no están sistemáticamente sesgadas. Sin embargo, se observa una cola derecha pronunciada, lo que sugiere que el modelo subestima precios altos con mayor frecuencia que los sobreestima. Esto es esperado en Naive Bayes, ya que al discretizar el precio en bins y asumir independencia entre variables, pierde capacidad para capturar relaciones complejas en los extremos del rango de precios.


### 2. Analice los resultados del modelo de regresión usando bayes ingenuo.

```{r}
cat("\n===== MÉTRICAS – Naive Bayes Regresión =====\n")
cat(sprintf("RMSE : %.4f\n", rmse_val))
cat(sprintf("MAE  : %.4f\n", mae_val))
cat(sprintf("R²   : %.4f\n", r2_val))


within_50  <- mean(abs(results_df$error) <= 50)  * 100
within_100 <- mean(abs(results_df$error) <= 100) * 100

cat(sprintf("\nPredicciones dentro de ±$50 : %.2f%%\n", within_50))
cat(sprintf("Predicciones dentro de ±$100: %.2f%%\n", within_100))


ggplot(results_df, aes(x = actual, y = error)) +
  geom_point(alpha = 0.2, color = "#FF5722") +
  geom_hline(yintercept = 0, color = "red", linetype = "dashed") +
  labs(
    title = "Error de Predicción vs Precio Real – Naive Bayes",
    x     = "Precio Real (USD)",
    y     = "Error (Predicho - Real)"
  ) +
  theme_minimal()
```
El RMSE y MAE reflejan un error considerable en términos absolutos. El R² bajo confirma que Naive Bayes no captura bien la varianza del precio como variable continua, lo cual es una limitación inherente del algoritmo.

Además, se observa un patrón muy claro. Conforme el precio real aumenta, el error se vuelve cada vez más negativo, lo que significa que el modelo subestima sistemáticamente las propiedades caras.

Naive Bayes es un predictor débil para precios continuos. Es útil como clasificador pero no como regresor numérico preciso.


#3 – Parte 1: Preparación de datos comparables
```{r actividad3-datos, warning=FALSE, message=FALSE}
listings_clean_comp <- listings %>%
  mutate(price = parse_number(price)) %>%
  select(-c(listing_url, scrape_id, picture_url, host_url, host_thumbnail_url,
            host_picture_url, description, neighborhood_overview, host_about, amenities))

# Misma semilla y corte que Lab 3 y Lab 4
set.seed(123)
total_filas  <- nrow(listings_clean_comp)
indice_train <- sample(1:total_filas, size = 0.8 * total_filas)
train_comp   <- listings_clean_comp[ indice_train, ]
test_comp    <- listings_clean_comp[-indice_train, ]

# Mismas variables y filtros que Labs anteriores
train_modelo <- train_comp %>%
  filter(!is.na(price), price < 1000,
         !is.na(bedrooms), bedrooms <= 10,
         !is.na(bathrooms), !is.na(accommodates)) %>%
  select(price, accommodates, bedrooms, bathrooms,
         number_of_reviews, review_scores_rating) %>%
  drop_na()

test_modelo <- test_comp %>%
  filter(!is.na(price), price < 1000,
         !is.na(bedrooms), bedrooms <= 10,
         !is.na(bathrooms), !is.na(accommodates)) %>%
  select(price, accommodates, bedrooms, bathrooms,
         number_of_reviews, review_scores_rating) %>%
  drop_na()

cat("Filas entrenamiento:", nrow(train_modelo), "\n")
cat("Filas prueba:       ", nrow(test_modelo),  "\n")
```

```{r actividad3-nb, warning=FALSE, message=FALSE}
# NB requiere variables discretizadas para regresión
discretizar <- function(df) {
  df %>%
    mutate(
      accommodates_d = cut(accommodates,
                           breaks = c(0, 2, 4, 6, Inf),
                           labels = c("1-2", "3-4", "5-6", "7+")),
      bedrooms_d     = cut(bedrooms,
                           breaks = c(0, 1, 2, 3, Inf),
                           labels = c("1", "2", "3", "4+")),
      bathrooms_d    = cut(bathrooms,
                           breaks = c(0, 1, 2, 3, Inf),
                           labels = c("1", "2", "3", "4+")),
      reviews_d      = cut(number_of_reviews,
                           breaks = c(-1, 0, 10, 50, Inf),
                           labels = c("0", "1-10", "11-50", "50+")),
      rating_d       = cut(review_scores_rating,
                           breaks = c(0, 60, 80, 90, 100),
                           labels = c("bajo", "medio", "alto", "excelente"))
    )
}

train_nb_comp <- discretizar(train_modelo)
test_nb_comp  <- discretizar(test_modelo)

# bins de precio para convertir NB en "regresor"
price_breaks_comp <- quantile(train_nb_comp$price, probs = seq(0, 1, by = 0.05))
train_nb_comp$price_bin <- cut(train_nb_comp$price,
                               breaks         = price_breaks_comp,
                               include.lowest = TRUE,
                               labels         = FALSE)

bin_midpoints_comp <- sapply(1:(length(price_breaks_comp) - 1), function(i) {
  (price_breaks_comp[i] + price_breaks_comp[i + 1]) / 2
})

features_comp <- c("accommodates_d", "bedrooms_d", "bathrooms_d",
                   "reviews_d", "rating_d")

# Entrenar y predecir
nb_comp      <- naiveBayes(x = train_nb_comp[, features_comp],
                            y = as.factor(train_nb_comp$price_bin))
pred_bin_comp    <- predict(nb_comp, newdata = test_nb_comp[, features_comp])
pred_bin_num     <- as.numeric(as.character(pred_bin_comp))
pred_bin_num     <- pmin(pmax(pred_bin_num, 1), length(bin_midpoints_comp))
pred_precios_nb  <- bin_midpoints_comp[pred_bin_num]
real_precios     <- test_nb_comp$price

# Métricas
rmse_nb_comp <- sqrt(mean((real_precios - pred_precios_nb)^2, na.rm = TRUE))
mae_nb_comp  <- mean(abs(real_precios - pred_precios_nb), na.rm = TRUE)
r2_nb_comp   <- cor(real_precios, pred_precios_nb, use = "complete.obs")^2

cat("===== Naive Bayes (condiciones comparables) =====\n")
cat(sprintf("RMSE : $%.2f\n", rmse_nb_comp))
cat(sprintf("MAE  : $%.2f\n", mae_nb_comp))
cat(sprintf("R²   :  %.4f\n", r2_nb_comp))
```
Para garantizar una comparación válida entre algoritmos, se reutilizaron exactamente 
el mismo preprocesamiento, semilla (`set.seed(123)`) y división 80/20 empleados en 
los laboratorios anteriores, obteniendo 48,442 observaciones para entrenamiento y 
12,173 para prueba con las mismas seis variables: `price`, `accommodates`, `bedrooms`, 
`bathrooms`, `number_of_reviews` y `review_scores_rating`.

Dado que Naive Bayes es fundamentalmente un algoritmo probabilístico que trabaja con 
variables categóricas, no puede recibir variables numéricas continuas directamente 
como regresor. Para adaptarlo a la predicción de precios, se discretizaron todas las 
variables predictoras en rangos con significado lógico (por ejemplo, capacidad de 1-2, 
3-4, 5-6 o 7+ personas) y se dividió la variable respuesta `price` en 20 intervalos 
de igual frecuencia (bins por cuantiles de 5%), utilizando el punto medio de cada 
intervalo como precio predicho final.

El modelo obtuvo un RMSE de $134.25, un MAE de $132.59 y un R² de 0.3428. Esto 
significa que, en promedio, el modelo se equivoca en aproximadamente $134 por noche, 
y que solo logra explicar el 34.28% de la variabilidad del precio. Este rendimiento 
limitado es una consecuencia directa de la naturaleza del algoritmo, porque al discretizar 
el precio continuo en bins y asumir independencia entre variables, Naive Bayes pierde 
la capacidad de capturar relaciones numéricas precisas, lo que lo convierte en un 
predictor débil para variables de respuesta continua como el precio por noche.


#3 – Parte 2: Comparación Regresión Lineal, Árbol y Naive Bayes
```{r actividad3-lineal, warning=FALSE, message=FALSE}
modelo_lineal_comp <- lm(price ~ ., data = train_modelo)
pred_lineal_comp   <- pmax(predict(modelo_lineal_comp, newdata = test_modelo), 0)

rmse_lineal_comp <- sqrt(mean((test_modelo$price - pred_lineal_comp)^2))
mae_lineal_comp  <- mean(abs(test_modelo$price - pred_lineal_comp))
r2_lineal_comp   <- cor(test_modelo$price, pred_lineal_comp)^2
```

```{r actividad3-arbol, warning=FALSE, message=FALSE}
# Árbol profundidad 10 = mejor modelo del Lab 4
arbol_comp      <- rpart(price ~ ., data = train_modelo, method = "anova",
                         control = rpart.control(maxdepth = 10))
pred_arbol_comp <- predict(arbol_comp, newdata = test_modelo)

rmse_arbol_comp <- sqrt(mean((test_modelo$price - pred_arbol_comp)^2))
mae_arbol_comp  <- mean(abs(test_modelo$price - pred_arbol_comp))
r2_arbol_comp   <- cor(test_modelo$price, pred_arbol_comp)^2
```

```{r actividad3-comparacion, warning=FALSE, message=FALSE, fig.width=20, fig.width=20}
comparacion_regresion <- data.frame(
  Modelo = c("Regresión Lineal", "Árbol de Regresión (prof. 10)", "Naive Bayes"),
  RMSE   = round(c(rmse_lineal_comp, rmse_arbol_comp, rmse_nb_comp), 2),
  MAE    = round(c(mae_lineal_comp,  mae_arbol_comp,  mae_nb_comp),  2),
  R2     = round(c(r2_lineal_comp,   r2_arbol_comp,   r2_nb_comp),   4)
)

print(comparacion_regresion)

ggplot(comparacion_regresion,
       aes(x = reorder(Modelo, RMSE), y = RMSE, fill = Modelo)) +
  geom_col(show.legend = FALSE, width = 0.6) +
  geom_text(aes(label = paste0("$", RMSE)), hjust = -0.1, fontface = "bold") +
  coord_flip() +
  scale_fill_manual(values = c(
    "Regresión Lineal"              = "#4CAF50",
    "Árbol de Regresión (prof. 10)" = "#2196F3",
    "Naive Bayes"                   = "#FF9800")) +
  labs(title    = "Comparación de RMSE – Modelos de Regresión",
       subtitle = "Menor RMSE = mejor predicción del precio",
       x = NULL, y = "RMSE (USD)") +
  theme_minimal()

ggplot(comparacion_regresion,
       aes(x = reorder(Modelo, R2), y = R2, fill = Modelo)) +
  geom_col(show.legend = FALSE, width = 0.6) +
  geom_text(aes(label = R2), hjust = -0.1, fontface = "bold") +
  coord_flip() +
  scale_fill_manual(values = c(
    "Regresión Lineal"              = "#4CAF50",
    "Árbol de Regresión (prof. 10)" = "#2196F3",
    "Naive Bayes"                   = "#FF9800")) +
  labs(title    = "Comparación de R² – Modelos de Regresión",
       subtitle = "Mayor R² = mejor ajuste al precio real",
       x = NULL, y = "R²") +
  theme_minimal()
```
Para establecer una comparación válida entre los tres modelos de regresión, se entrenaron la Regresión Lineal y el Árbol de Regresión (profundidad 10, mejor modelo 
del Laboratorio 4) utilizando exactamente el mismo conjunto de entrenamiento y prueba que Naive Bayes, misma semilla `set.seed(123)`, mismo corte 80/20 y las mismas seis 
variables predictoras (`accommodates`, `bedrooms`, `bathrooms`, `number_of_reviews` y `review_scores_rating`).

Los resultados de la comparación revelan un ranking claro entre los tres algoritmos. 
En términos de RMSE, la Regresión Lineal obtuvo el menor error con 136.11, seguida  del Árbol de Regresión con 137.40, mientras que Naive Bayes quedó en último lugar 
con un RMSE de 194.25, casi $60 más alto que los otros dos modelos. Esta misma tendencia se confirma al observar el R², la Regresión Lineal explica el 36.59% de 
la variabilidad del precio, el Árbol de Regresión el 35.35%, y Naive Bayes apenas el 34.28%.

El ganador de esta comparación es la Regresión Lineal, lo cual resulta interesante porque en el Laboratorio 4 el Árbol de Regresión lo superaba cuando 
tenía acceso a todas las variables numéricas del dataset. Al restringir ambos modelos a las mismas seis variables, la Regresión Lineal logra capturar de forma 
más eficiente las relaciones lineales entre esas características y el precio, mientras que el Árbol pierde parte de su ventaja al no disponer de las variables 
adicionales (como `estimated_revenue_l365d` o `longitude`) que en el laboratorio anterior le daban mayor poder predictivo.

Naive Bayes es claramente el peor regresor de los tres. Su debilidad radica en que fue diseñado para clasificación, no para regresión continua. Al forzarlo a predecir 
precios mediante bins de cuantiles, pierde precisión numérica y asume independencia entre variables, lo que lo limita considerablemente frente a modelos que trabajan 
directamente con valores continuos. En conclusión, para predecir el precio por noche de las propiedades Airbnb de SmartStay Advisors, la Regresión Lineal Múltiple es el 
algoritmo más adecuado de los tres evaluados bajo condiciones comparables.

#4 – Modelo de clasificación Naive Bayes
```{r actividad4-datos, warning=FALSE, message=FALSE}
# Mismos puntos de corte que Lab 4 (P33 y P67)
precios_validos_cat <- listings_clean_comp %>%
  filter(!is.na(price), price > 0, price < 1000) %>%
  pull(price)

p33 <- quantile(precios_validos_cat, 0.33)
p67 <- quantile(precios_validos_cat, 0.67)

cat("Punto de corte inferior (P33):", round(p33, 2), "USD/noche\n")
cat("Punto de corte superior (P67):", round(p67, 2), "USD/noche\n")

listings_cat_nb <- listings_clean_comp %>%
  filter(!is.na(price), price > 0, price < 1000,
         !is.na(bedrooms), bedrooms <= 10) %>%
  select(where(is.numeric)) %>%
  drop_na()

listings_cat_nb$precio_cat <- cut(
  listings_cat_nb$price,
  breaks         = c(0, p33, p67, Inf),
  labels         = c("Economica", "Intermedia", "Cara"),
  include.lowest = TRUE,
  right          = TRUE
)

cat("\nDistribución de categorías:\n")
print(table(listings_cat_nb$precio_cat))
```
Para construir el modelo de clasificación de Naive Bayes, se utilizó la misma variable categórica `precio_cat` definida en el Laboratorio 4, garantizando así que la comparación posterior entre algoritmos sea válida. 
Los puntos de corte se calcularon usando los percentiles 33 y 67 del precio por noche sobre las propiedades 
válidas (precio entre 1 y 1,000), obteniendo P33 = 136 USD/noche y P67 = 250 USD/noche. Con estos límites, las propiedades quedan clasificadas en tres categorías: 
Económica (hasta 136/noche), Intermedia (entre 136 y 250/noche) y Cara (más de 250/noche).

La distribución resultante muestra un balance adecuado entre las tres clases: 
20,908 propiedades Económicas (34.7%), 20,766 Intermedias (34.4%) y 18,655 Caras (30.9%), sumando 60,329 propiedades válidas. Esta distribución balanceada es 
fundamental para que Naive Bayes pueda aprender los patrones de las tres categorías por igual durante el entrenamiento, evitando que el modelo se sesgue hacia la clase más frecuente. 
El uso de percentiles como criterio de corte, en lugar de valores arbitrarios, es lo que garantiza este balance, ya que divide el mercado en tres segmentos con proporciones similares independientemente de la escala de precios.


```{r actividad4-modelo, warning=FALSE, message=FALSE}
# Mismo split que Lab 4
set.seed(123)
idx_nb_clas    <- sample(nrow(listings_cat_nb), size = 0.8 * nrow(listings_cat_nb))
train_nb_clas  <- listings_cat_nb[ idx_nb_clas, ]
test_nb_clas   <- listings_cat_nb[-idx_nb_clas, ]

train_resp <- train_nb_clas$precio_cat
test_resp  <- test_nb_clas$precio_cat

train_nb_clas$price      <- NULL
train_nb_clas$precio_cat <- NULL
test_nb_clas$price       <- NULL
test_nb_clas$precio_cat  <- NULL

cat("Entrenamiento:", nrow(train_nb_clas), "observaciones\n")
cat("Prueba:       ", nrow(test_nb_clas),  "observaciones\n")

# Entrenar NB clasificador
nb_clas      <- naiveBayes(x = train_nb_clas, y = train_resp)
pred_clas_nb <- predict(nb_clas, newdata = test_nb_clas)

# Matriz de confusión 
cm_nb <- confusionMatrix(pred_clas_nb, test_resp)
print(cm_nb)
```
Se utilizó el mismo split `set.seed(123)` con 80/20 del Laboratorio 4, obteniendo 48,263 observaciones para entrenamiento y 12,066 para prueba. 
El modelo Naive Bayes clasificador se entrenó usando todas las variables numéricas disponibles del dataset como predictores y `precio_cat` como variable respuesta.

Los resultados de la matriz de confusión revelan un modelo con serias limitaciones. La exactitud general es de apenas 42.26%, con un intervalo de confianza del 95% 
entre 41.38% y 43.15%, y un coeficiente Kappa de 0.1184, lo que indica una concordancia casi nula más allá del azar. Esto significa que el modelo no logra clasificar las propiedades de forma confiable.

Al analizar el comportamiento por clase, se observa un sesgo severo hacia la categoría Económica ya que el modelo la predice de forma masiva, acumulando 4,143 aciertos pero también clasificando incorrectamente 3,844 propiedades Intermedias 
y 2,749 Caras como Económicas. Esto explica por qué la Sensibilidad de Económica es altísima (98.20%) pero su Especificidad es bajísima (15.98%), pues el modelo casi siempre predice Económica sin discriminar bien las otras clases. 
La categoría Intermedia es prácticamente ignorada por el modelo, con una Sensibilidad cercana a cero (0.024%), lo que significa que casi nunca la predice correctamente. La categoría Cara tiene un desempeño intermedio con Sensibilidad del 25.76% 
y Especificidad del 95.58%, indicando que cuando el modelo predice Cara suele acertar, pero deja escapar la mayoría de propiedades realmente caras.

Este comportamiento se explica porque Naive Bayes asume independencia entre variables y estima probabilidades a partir de distribuciones gaussianas para variables continuas. En este dataset, las distribuciones de las variables 
predictoras se solapan considerablemente entre las tres clases, especialmente entre Económica e Intermedia, lo que hace que el modelo no pueda trazar fronteras de decisión claras. Comparado con el Árbol de Clasificación del Laboratorio 4 
que alcanzó un 69.24% de exactitud y un Kappa de 0.538, Naive Bayes rinde notablemente peor como clasificador en este conjunto de datos, confirmando que los árboles de decisión capturan mejor las relaciones no lineales entre las 
características físicas de las propiedades y su categoría de precio.



### ACTIVIDAD 5 – Eficiencia del algoritmo de clasificación

```{r actividad5-eficiencia, warning=FALSE, message=FALSE}
# Métricas generales
cat("===== Eficiencia del Modelo – Naive Bayes Clasificación =====\n")
cat(sprintf("Accuracy : %.2f%%\n", cm_nb$overall["Accuracy"]  * 100))
cat(sprintf("Kappa    : %.4f\n",   cm_nb$overall["Kappa"]))
cat(sprintf("IC 95%%  : (%.2f%%, %.2f%%)\n",
            cm_nb$overall["AccuracyLower"] * 100,
            cm_nb$overall["AccuracyUpper"] * 100))

# Métricas por clase
metricas_nb <- data.frame(
  Clase         = c("Economica", "Intermedia", "Cara"),
  Sensibilidad  = round(cm_nb$byClass[, "Sensitivity"]    * 100, 2),
  Especificidad = round(cm_nb$byClass[, "Specificity"]    * 100, 2),
  Precision     = round(cm_nb$byClass[, "Pos Pred Value"] * 100, 2),
  F1            = round(cm_nb$byClass[, "F1"]             * 100, 2)
)
print(metricas_nb)

# Gráfico de métricas por clase
metricas_long <- tidyr::pivot_longer(metricas_nb,
                                     cols      = -Clase,
                                     names_to  = "Metrica",
                                     values_to = "Valor")

ggplot(metricas_long, aes(x = Clase, y = Valor, fill = Metrica)) +
  geom_col(position = "dodge") +
  geom_text(aes(label = paste0(Valor, "%")),
            position = position_dodge(width = 0.9),
            vjust = -0.4, size = 3, fontface = "bold") +
  scale_fill_manual(values = c(
    "Sensibilidad"  = "#2196F3",
    "Especificidad" = "#4CAF50",
    "Precision"     = "#FF9800",
    "F1"            = "#9C27B0")) +
  labs(title = "Métricas de eficiencia por categoría – Naive Bayes",
       x = "Categoría", y = "Porcentaje (%)", fill = "Métrica") +
  theme_minimal()
```


Al evaluar el modelo Naive Bayes sobre el conjunto de prueba, se obtuvo una exactitud 
general de **42.26%** con un intervalo de confianza del 95% entre 41.38% y 43.15%, y 
un coeficiente Kappa de **0.1184**, lo que indica una concordancia casi nula con la 
realidad más allá del azar. Esto significa que el modelo apenas supera a adivinar 
aleatoriamente la categoría de precio de una propiedad.

Al analizar las métricas por clase se revela un comportamiento muy desigual entre las 
tres categorías. La clase **Económica** presenta la Sensibilidad más alta (98.20%), lo 
que significa que el modelo identifica correctamente casi todas las propiedades baratas, 
sin embargo su Especificidad es apenas del 15.98% y su Precisión del 38.59%, indicando 
que también clasifica erróneamente como Económicas una gran cantidad de propiedades que 
no lo son. Su F1 de 55.41% refleja este desequilibrio. La clase **Intermedia** es 
prácticamente ignorada por el modelo, con una Sensibilidad de apenas 0.02% y un F1 de 
0.05%, lo que significa que el modelo casi nunca predice correctamente una propiedad 
como Intermedia. La clase **Cara** tiene un desempeño intermedio con Especificidad del 
95.59% y Precisión del 72.13%, lo que indica que cuando el modelo predice una propiedad 
como Cara generalmente acierta, pero su Sensibilidad del 25.76% y F1 de 37.96% revelan 
que deja escapar la mayoría de propiedades realmente caras.

El modelo tiene un sesgo muy marcado hacia la clase Económica, 
clasificando la mayoría de propiedades en ese segmento independientemente de sus 
características reales, lo que lo convierte en un clasificador poco confiable para 
los propósitos de SmartStay Advisors.


### ACTIVIDAD 6 – Análisis de la matriz de confusión

```{r actividad6-matriz, warning=FALSE, message=FALSE}
# Visualización de la matriz de confusión
as.data.frame(cm_nb$table) %>%
  ggplot(aes(x = Reference, y = Prediction, fill = Freq)) +
  geom_tile(color = "white") +
  geom_text(aes(label = Freq), fontface = "bold", size = 6) +
  scale_fill_gradient(low = "#E3F2FD", high = "#1565C0") +
  labs(title    = "Matriz de Confusión – Naive Bayes Clasificación",
       subtitle = "Filas = predicción | Columnas = valor real",
       x = "Categoría real", y = "Categoría predicha") +
  theme_minimal()

# Tasa de error por clase
errores_nb <- data.frame(
  Clase = c("Economica", "Intermedia", "Cara"),
  Correctos     = c(cm_nb$table[1,1], cm_nb$table[2,2], cm_nb$table[3,3]),
  Errores_total = c(
    sum(cm_nb$table[1,]) - cm_nb$table[1,1],
    sum(cm_nb$table[2,]) - cm_nb$table[2,2],
    sum(cm_nb$table[3,]) - cm_nb$table[3,3]
  )
)

errores_nb$Tasa_error <- round(
  errores_nb$Errores_total /
  (errores_nb$Correctos + errores_nb$Errores_total) * 100, 2)

print(errores_nb)

ggplot(errores_nb, aes(x = Clase, y = Tasa_error, fill = Clase)) +
  geom_col(show.legend = FALSE, width = 0.6) +
  geom_text(aes(label = paste0(Tasa_error, "%")),
            vjust = -0.5, fontface = "bold") +
  scale_fill_manual(values = c(
    "Economica"  = "#4CAF50",
    "Intermedia" = "#F44336",
    "Cara"       = "#FF9800")) +
  labs(title = "Tasa de error por categoría – Naive Bayes",
       x = "Categoría", y = "% de errores") +
  theme_minimal()
```

La matriz de confusión visualiza de forma contundente el problema central del modelo: 
la fila de **Económica** está completamente dominada por valores altos (4,143 + 3,844 
+ 2,749), confirmando que el modelo clasifica la gran mayoría de propiedades como 
Económicas sin importar su categoría real. La fila de **Intermedia** es casi 
inexistente, con apenas 1, 1 y 4 predicciones en toda la prueba, lo que significa 
que el modelo prácticamente nunca predice esta categoría. La fila de **Cara** muestra 
un comportamiento más razonable con 955 aciertos, aunque arrastra 75 y 294 errores 
provenientes de propiedades Económicas e Intermedias respectivamente.

La tabla de tasas de error confirma y cuantifica esta disparidad. La categoría donde 
el modelo se equivoca **menos** es **Cara** con una tasa de error del 27.87%, es 
decir, clasifica correctamente 955 de 1,324 propiedades caras. Le sigue **Económica** 
con una tasa de error del 61.41%, donde a pesar de tener 4,143 aciertos, comete 6,593 
errores clasificando propiedades Intermedias y Caras como Económicas. La categoría 
donde el modelo se equivoca **más** es **Intermedia** con una tasa de error del 
83.33%, clasificando correctamente apenas 1 de 6 predicciones.

Desde el punto de vista del negocio de SmartStay Advisors, el error más grave es 
clasificar 2,749 propiedades **Caras** como **Económicas**, ya que implicaría 
recomendar al cliente una propiedad con un precio por noche muy superior a su 
presupuesto, dañando directamente la confianza en el servicio. En contraste, 
confundir propiedades Intermedias con Económicas es menos crítico porque la 
diferencia de precio es más tolerable. En conclusión, Naive Bayes resulta un 
clasificador poco adecuado para este problema, con un sesgo estructural hacia 
la clase mayoritaria que lo hace poco confiable para los tres segmentos de mercado.